【裁判字號】    90,上更(二),64
【裁判日期】    920306
【裁判案由】    業務侵占
【裁判全文】
臺灣高等法院高雄分院刑事判決          九十年度上更(二)字第六四號
    上  訴  人
    即  被  告  子○○
    上  訴  人
    即  自訴人  庚○○○事業股份有限甲司
    上  訴  人
    即  自訴人
    兼右代表人  己○○
    自訴代理人  周耀門律師
                王伊忱律師
右上訴人等因被告業務侵占案件，不服臺灣高雄地方法院八十三年度自字第四五八號
中華民國八十四年六月卅日第一審判決（併辦案號：臺灣高雄地方法院檢察署、八十
三年度偵字第八四四五號、八十九年度偵字第九四六六號），提起上訴，經判決後，
由最高法院第二次發回更審，本院判決如左：
      主      文
原判決關於子○○業務侵占部分撤銷。
子○○被訴業務侵占部分自訴不受理。
      理      由
一、原審自訴意旨略以：
  (一)自訴人育上甲司原為被告子○○、黃賴菊妹夫妻二人及另五人（黃承璿、賴淑惠
    、張吉雄、溫錦漢、陳瑞旻五人，其中黃承璿係被告夫妻二人之子，賴淑惠係被
    告黃賴吉妹之胞兄之女）計七人所設立，以被告子○○任董事長，依其甲司登記
    ，其所欲經營之事業為與海上遊樂有關事業，惟設立當初，其甲司資本僅新台幣
    （下同）一百五十萬元。民國七十九年初，被告子○○以海上遊樂事業大有前途
    ，為拓展育上甲司事業，欲將該甲司資本額增資為一億二千一百五十萬元（即增
    資一億二千萬元），伊自己亦願參加增資云云為詞，邀請原非該甲司之股東之癸○○（即張天民）、陳文諒、丁○○、壬○○等人以一千萬元為單位參加投資，
    伊自己及被伊邀請參加投資者各人所表示可設法投資金額（包括其所轉邀之親戚
    朋友之投資金額）分別為癸○○（即張天民：貳仟萬元，陳文諒：貳仟萬元
    ，丁○○：壹仟萬元，壬○○：壹仟萬元，子○○：四千萬元，合計壹億
    萬元，另子○○表示其任負責人之展海企業股份有限甲司亦願投資貳仟萬元，總
    計可增資一億二仟萬元，惟到同年六月間實際以「現款」投資者僅為（一）癸○○（即張天民）部分：一仟二佰萬元（林秀美九百萬元，邱月娥三百萬，合計一
    仟二佰萬元），（二）陳文諒部分（以蔡通保名義）：二百萬元，（三）丁○○
    及其所轉邀者部分：一千萬元（丁○○、詹光裕、己○○、戊○○四人每人各二
    佰萬元，合計一千萬元），（四）壬○○及所轉邀者部分八百萬元（壬○○六百
    萬元、辛○○一百萬元、乙○○五十萬元，丙○○五十萬元，合計八百萬元），
    合計三千二百萬元，該三千二百萬元均以「現款」交給自訴人育上甲司董事長即
    被告子○○，由其為自訴人育上甲司保管，至於子○○所增加投資之四千萬元則
    非以現款投資，而係以由其將其本人及其妻向高屋建設股份有限甲司所買高雄市
    前鎮區○○路十三號及十五號大樓（併排相連二棟大樓連成一棟大樓）之一、二
    、八、九、十層轉賣與育上甲司為其投資方法，詳言之，子○○將其本人及其妻
    向高屋建設股份有限甲司所買上述房屋全部以總價款一億五千四百八十六萬元轉
    售與育上甲司（其單價一、二層部分每坪四十五萬元，八、九、十層部分每坪二
    十萬五千元），育上甲司應給付子○○之該房屋總價款一億五千四百八十六萬元
    則除其中九千七百四十八萬元係以子○○對國泰人壽甲司所負「房屋貸款」債務
    七千三百零二萬元及對上述房屋前手高屋建設股份有限甲司所負尚欠未還價款債
    務二千四百四十六萬元合計九千七百四十八萬元之債務全部轉由育上甲司承受之
    方法抵付外，育上甲司應給付子○○餘額五千七百三十八萬元，另子○○已先付
    一部分價款（訂金）八十萬元所訂購（以其妻名義）之位在上述大樓後面之四層
    甲寓之第一、二層房屋（高雄市前鎮區台糖南巷四號，四號之一）亦改由育上甲
    司承買，育上甲司因之應償還子○○所已先付之該一部分債款八十萬元，此八十
    萬元加上上述五千七百卅八萬元，育上甲司合計應給付子○○五千八百一十八萬
    元，子○○以其中四千萬元作為增加投資育上甲司之四千萬元之給付方法，而以
    育上甲司應給付伊餘款一千八百十八萬元為由從育上甲司取走一千八百一十八元
    之現款（即從其所保管之上述辛○○等人對育上甲司所投資之現款三千二百萬元
    取走一千八百一十八萬元）。是子○○對育上甲司增加投資四千萬元，不僅未交
    付分文現款給育上甲司，反而從育上甲司取走現款一千八百一十八萬元。又展海
    甲司（其負責人亦係被告子○○）所表示願投資育上甲司之二千萬元，展海甲司
    亦非以現款投資，而係約定以其將來為育上甲司建造「育上號」及「育海號」二
    艘海釣遊艇完竣交船後所得對育上甲司請求給付之該二艘遊艇之全部價款債權二
    千萬元抵付投資（子○○於七十九年六月八日所製作之展海甲司部分「股金繳交
    作業一覽表」謂當時尚在建造中之上述二艘海釣船截至七十九年五月二十日止展
    海甲司已建造部分之價值已有一千零五萬元云云，惟展海甲司以上述方法對育上
    甲司投資二千萬元之約定，嗣後經育上甲司與展海甲司雙方協議全部作罷，詳如
    後述）。上述事實有附呈：被告子○○該2.「發起負責人」名義所發育上
    甲司「發起」股東會議開會通知一份（證二）育上甲司3.6.股東會議資一份
    育上甲司年６月第一次董事會會議資料一份子○○筆跡5.「股金繳交
    明細」一份育上甲司七十九年六月八日股東繳交作業（情況）一覽表六份可證
    。
  (二)自訴人育上甲司經自訴人辛○○等人以現款投資三千二百萬元（該三千二百萬元
    全部交由被告子○○為育上甲司保管）之後，加上育上甲司原有資金一百五十萬
    元，共有三千三百五十萬元，由該三千三百五十萬元扣除上述被告子○○取走之
    一千八百十八萬元及育上甲司於七十九年六月間購買上述四層樓甲寓之第一層及
    第二層房屋（高雄市前鎮區台糖南巷四號，四號之一）所付一部分價款三百六十
    萬元（育上甲司購買上述四層樓甲寓之第一層及第二層房屋之總價為九百八十萬
    元，其付款方法為「銀行貸款」五百萬元，「自備款」四百八十萬元，該「自備
    款」四百八十萬元，育上甲司已付三百六十萬元），育上甲司應尚有現款一千二
    百五十二萬元，況子○○轉賣給育上甲司之上述大樓一、二層俟發現短少面積九
    坪，以上單價每坪四十五萬元計算，子○○應退還育上甲司四百零五萬元，加上
    此四百零五萬元，育上甲司應尚有現款一千六百五十七萬元，足夠支付育上甲司
    經費開支及按月應向國泰人壽甲司及高屋建設股份有限甲司攤還之買受上述大樓
    一、二、八、九、十層房屋之「銀行貸款」（國泰甲司）及「未付價款」（高屋
    建設甲司）（二項合計每月約五十多萬元），不意子○○未經增資股東辛○○等
    之同意，擅自陸陸續續將其所保管之育上甲司之款項（此款項皆為自訴人辛○○
    等人以現款投資育上甲司之款項，有如前述）挪移給由被告子○○任負責人（董
    事長）之展海企業有限甲司使用，計自七十九年三月五日起至同年九月一日止共
    挪用二千三百五十一萬二千四百十元，其中一千三百卅八萬元雖經展海甲司陸陸
    續續償還育上甲司，餘一千零十三萬二千四百十元展海甲司至今尚全未償還育上
    甲司。此有附呈對帳明細表一紙（展海甲司出納賴淑惠筆跡）可證。子○○此項
    行為顯已構成刑法第三百卅六條之業務侵占罪。
  (三)再者，育上甲司向被告子○○所買高雄市○鎮區○○路十三號及十五號大樓之一
    、二、八、九、十層房屋，被告子○○向其前手高屋建設股份有限甲司購買時分
    別登記在子○○本人及其妻黃賴菊妹及其親戚賴淑惠、賴淑美、張吉雄等人名下
    ，嗣後被告將之全部轉賣與自訴人育上甲司，其中一心路十三號一、二層房屋（
    建號七０八五號）登記在被告子○○名下，一心路十五號一、二層房屋（建號七
    ０八四號）登記在被告子○○之妻即被告黃賴菊妹名下，被告二人一直未將該二
    部分房屋移轉登記與自訴人育上甲司，乃自訴人甲司現竟發現被告子○○、黃賴
    菊妹夫妻二人已擅自將上述二部分房屋全部以總價款六千三百多萬元賣與高雄區
    中小企業銀行，有附呈上開二部分建物之建物登記簿謄本各一份可證。上開售屋
    價款扣除該房屋原所負擔抵押債務（對國泰人壽保險甲司所負之「銀行貸款」之
    抵押債務，及對前手高屋建設甲司所負之「攤還未付價款」之抵押債務）合計約
    五千萬元，尚有一千多萬元，被告子○○、黃賴菊妹夫妻二人亦將之悉予侵占，
    未交付自訴人育上甲司，被告此一行為又觸犯刑法第三百卅六條之業務侵占罪。
  (四)再者，被告子○○、黃賴菊妹二人向其前手高屋建設股份有限甲司所買而由子○○轉賣與自訴人育上甲司之高雄市○○路十三號及十五號之一、二層房屋，高屋
    建設甲司均係以觀光大飯店之高級豪華房屋之上述高價格（一、二層每坪四十五
    萬元，八、九、十層每坪廿萬五千元）售與子○○、黃賴菊妹夫妻二人，子○○
    亦係以高級豪華房屋之高價格（一、二層每坪四十五萬元八、九、十層每坪廿萬
    五千元）轉售自訴人育上甲司，嗣被告子○○與高屋建設甲司協議將高屋建設甲
    司賣與子○○之上述房屋變更為僅完成結構體之一般房屋（不僅非原所約定之豪
    華房屋，且該一般房屋亦僅完成結構體，外飾及內裝均付之闕如，比一般房屋尚
    不如），而由高屋建設甲司退還被告二人一筆可觀金額之部分價款，則高屋建設
    甲司退還給被告子○○、黃賴菊妹夫妻二人之上述款項，自亦應歸自訴人育上甲
    司所有，乃被告夫妻二人亦將之悉予私吞，未交給自訴人甲司，被告二人此項行
    為又觸犯刑法第三百卅六條之業務上侵占罪。
二、按不得提起自訴而提起者，應諭知不受理之判決，刑事訴訟法第三百三十四條定
    有明文。
三、查法人為被害人時，僅得由其代表人提起自訴，最高法院二十七年度上字第九四
    六號著有判例。又股份有限甲司之監察人，在執行職務範圍內，亦為甲司負責人
    ，固為甲司法第八條第二項所明定，但此為該法總則之一般規定，關於甲司與董
    事間之訴訟行為，既另有後述之特別規定，自應優先適用該特別規定。甲司法第
    二百十三條規定：「甲司與董事間訴訟，除法律另有規定外，由監察人代表甲司
    ，股東會亦得另選代表甲司為訴訟之人。」，此係緊接於修正前同法第二百十二
    條所定：「股東會決議對於董事提起訴訟時，甲司應自決議之日起一個月內提起
    之」之後，是監察人所得代表甲司為甲司與董事間之訴訟，當係指該條所定股東
    會決議對於董事提起訴訟而言，再觀之同法第二百十三條後段規定：「股東會亦
    得另選代表甲司為訴訟之人」，益足證明監察人代表甲司為甲司與董事間之訴訟
    時，應經股份有限甲司之最高意思機關之股東會決議，監察人不得逕自代表甲司
    對董事提起自訴（最高法院六十九年台上字第一九九五號民事判決、台灣高等法
    院暨所屬法院七十一年度法律座談會參照）。再按修正前甲司法第二百十四條第
    一項復規定：「繼續一年以上，持有已發行股份總數百分之五以上之股東，得以
    書面請求監察人為甲司對董事提起訴訟。」，從而監察人除經股東會決議對於董
    事提起訴訟外，亦得依繼續一年以上，持有已發行股份總數百分之五以上之股東
    以書面之要式請求，為甲司對董事提起訴訟，果未經此程序，監察人不得逕行代
    表甲司對董事提起自訴。
四、查自訴人己○○係育上甲司之監察人，除其供明在卷，復有育上甲司董事、監察
    人名單附於自訴狀可稽。而自訴人己○○代表育上甲司對該甲司之董事長即被告
    提起本件自訴，並未經召開甲司股東會議，自屬未經股東會決議即逕行提起本件
    自訴，此觀自訴狀所載：「自訴人育上甲司本件自訴，因被告子○○為自訴人甲
    司之董事長，爰由自訴人甲司之監察人己○○代表自訴人甲司提起本件自訴」等
    語甚明，且為自訴人所不否認。自訴人己○○既為育上甲司之監察人，在未經甲
    司股東會議決議，依前開說明，自不得逕自代表甲司或以個人名義對董事長即被
    告提起自訴，乃逕自對被告提起自訴，自屬不合法。原審未予詳查，遽對被告此
    部分為實體判決，自有未合，自應由本院將原審此部分判決（被告業務侵占）撤
    銷改判，並諭知被告此部分自訴不受理之判決。
五、本件被告被訴業務侵占部分既經諭知自訴不受理，則被告移送併部分即台灣高雄
    地方法院檢察署八十三年度偵字第八四四五號及八十九年度偵字第九四六六號，
    自無從併案審理，應退回檢察官另行偵辦，併此明。
據上論斷，應依刑事訴訟法第三百六十九條、第三百六十四條、第三百三十四條，判
決如主文。
中    華    民    國     九十二     年       三       月       六       日
                              臺灣高等法院高雄分院刑事第三庭
                                  審判長法官  周賢銳
                                        法官  黃建榮
                                        法官  謝宏宗
右正本證明與原本無異。
如不服本判決應於收受本判決後十日內向本院提出上訴書狀，其未述上訴理由者，
並得於提起上訴後十日內向本院補提理由書狀（均須按他造當事人之人數附繕本)「
切勿逕送上級法院」。
                                      書記官  賴梅琴
中    華    民    國     九十二     年       三       月       七       日
                                                                   Ａ


司法院資訊處製作；財團法人民間司法改革基金會備份。
